臺灣高等法院民事判決　　　　　　　　　　　　　　　九十年度上字第一二六○號
　　上　訴　人　亞洲信託投資股份有限公司
　　法定代理人　陳思明
　　被 上訴 人　甲○
　　被 上訴 人　上海商業儲蓄銀行股份有限公司
　　法定代理人　榮鴻慶
　　訴訟代理人　陳淑敏
　　　　　　　　呂安眉
　　　　　　　　林忠為
右當事人間塗銷登記事件，上訴人對於中華民國九十年九月二十七日臺灣士林地方法
院九十年度訴字第九一四號第一審判決提起上訴，並撤回部分上訴，本院判決如左：
    主    文
原判決關於駁回上訴人後開第二項之訴暨該部分訴訟費用之裁判均廢棄。
右廢棄部分，被上訴人甲○應將坐落台北市○○區○○段三小段四二二地號土地上之
建物即建號一五Ｏ一號門牌號碼台北市○○區○○路七九號四樓之一房屋於民國八十
六年六月五日所為之所有權移轉登記塗銷。另被上訴人上海商業儲蓄銀行股份有限公
司應將上開房屋於八十六年六月五日以八十六年大同字第０六五一二０號收件之抵押
權登記塗銷。
第一、二審訴訟費用關於上訴部分  (撤回上訴部分除外)由被上訴人甲○負擔十一分
之一，餘由另被上訴人上海商業儲蓄銀行股份有限公司負擔。
    事實及理由
壹、程序部分：
    按原告於判決確定前，得撤回訴之全部或一部，但被告已為本案之言詞辯論者，
    應得其同意；又上開規定為第二審程序所準用，民事訴訟法第二百六十二條第一
    一項、四百六十三條分別定有明文。經查：上訴人起訴原請求被上訴人甲○應將
    坐落台北市○○區○○段三小段四二二地號、應有部分萬分之一六八土地，及其
    上之建物即建號一五Ｏ一號門牌號碼台北市○○區○○路七九號四樓之一房屋 (
    下稱系爭房地 )於民國八十六年六月五日所為之所有權移轉登記塗銷，及被上訴
    人上海商業儲蓄銀行股份有限公司應將系爭房地於八十六年六月五日以八十六年
    大同字第０六五一二０號收件之抵押權登記塗銷，經原審判決駁回其訴後，提起
    上訴，嗣於本院九十一年三月一日具狀撤回系爭土地部分之上訴（見本院卷第八
    四頁至第八六頁），並經被上訴人等二人於同年三月二十九日準備程序期日當庭
    表示同意 (見本院卷第九九頁），經核尚無不合，自應准許。
貳、實體部分：
一、上訴人主張：伊依原法院八十六年度執全字第七三二號假扣押強制執行，聲請同
    院於八十六年六月四日查封訴外人蔡懷香所有坐落台北市○○區○○段三小段四
    二二地號土地上之建物即門牌號碼台北市○○區○○路七九號四樓之一房屋（下
    稱系爭房屋），嗣蔡懷香於八十六年六月五日始將系爭房屋移轉所有權登記予被
    上訴人甲○，被上訴人甲○再於同日將之辦理抵押權登記予另被上訴人上海商業
    儲蓄銀行股份有限公司（下稱上海商銀），而損害伊債權之受償，伊依強制執行
    法第五十一條第二項規定，自得提起本訴，請求塗銷前開所有權移轉及抵押權之
    登記。原審判決駁回上訴人之請求，上訴人不服，提起上訴，其上訴聲明為：(一)
    原判決關於駁回上訴人後開第二項及第三項之訴部分廢棄。(二)被上訴人甲○應將
    系爭房屋於八十六年六月五日所為之所有權移轉登記塗銷。(三)被上訴人上海商銀
    應將系爭房屋於八十六年六月五日以八十六年大同字第０六五一二０號收件之抵
    押權登記塗銷。
二、被上訴人甲○則以：伊於八十年十一月十一日與訴外人信普營造工程有限公司負
    責人嚴森、嚴謝素芬簽訂買賣契約，購買該公司所興建之系爭房屋，並於八十六
    年四月十一日舉家正式遷入居住，復於八十六年六月五日辦妥所有權移轉與抵押
    權設定登記，迄九十年一月二十日伊再度申請建物登記謄本時，始發現「其他登
    記事項」一欄內，竟有「（限制登記事項）囑託限制登記補正中」之字樣，經伊
    查閱卷內資料後，始知該屋起造名義人蔡懷香因負債遭上訴人聲請假扣押獲准，
    經原法院書記官於八十六年六月四日至臺北市○○區○○路七十九號三樓之三、
    四樓、四樓之一、之二、之三實施查封，然斯時伊及家人居住於系爭房屋，並未
    曾接獲任何查封之通知，亦未見到查封之揭示，自不生查封之效力。且上訴人於
    八十六年七月即已得知系爭房屋所有權移轉登記，及設定抵押權之事，迄今事隔
    四年始起訴請求塗銷系爭房屋所有權移轉及抵押權設定之登記，已構成民法第一
    百四十八條之權利濫用及違反誠信原則等語置辯。另被上訴人上海商銀則以：被
    上訴人甲○係於八十六年間，以其欲購置系爭房地為由，向伊申請貸款，伊核閱
    系爭房地登記謄本並無查封登記之記載，且八十六年四月二十二日到系爭房屋現
    場估價，當時房屋正在裝修，並未看見封條，乃設定第一順位之最高限額抵押權
    ，俟被上訴人甲○之所有權移轉登記及最高限額抵押權設定登記辦竣後，審查系
    爭不動產登記謄本仍無其他限制處分登記，始核撥貸款予被上訴人甲○，伊信賴
    地政登記而取得抵押權之善意應受保護；縱查封效力不待登記即發生，然上訴人
    於被上訴人甲○設定抵押權予伊之四年後，始訴請塗銷該登記，顯屬權利濫用等
    語置辯。被上訴人等二人均於本院答辯聲明：上訴駁回。
三、本件經依民事訴訟法第四百六十三條準用同法第二百七十條之一第一項第三款規
    定，整理並協議簡化爭點及不爭執點後，兩造同意僅就言詞辯論時所陳述之事實
    及主張之法律關係為論斷（見本院卷第六三頁、第六四頁、第七三頁至第八六頁
    ）。經查：上訴人主張伊為訴外人蔡懷香之債權人，依原法院八十六年度執全字
    第七三二號假扣押強制執行，並聲請同院於八十六年六月四日查封蔡懷香所有之
    系爭房屋，嗣蔡懷香於八十六年六月五日始將該房屋所有權移轉登記予被上訴人
    甲○，甲○旋於同日將之辦理抵押權設定登記予被上訴人上海商銀等情，業據其
    提出土地及建物登記謄本各一份為證（見原審卷第十頁至第十三頁），並為被上
    訴人等所不爭執，復經本院依職權調閱原法院八十六年度執全字第七三二號執行
    卷核閱屬實，堪信上訴人等此部分之主張為真正。惟被上訴人否認系爭房屋查封
    之效力，並以前開情詞置辯，是本件應予審究之爭點厥為：上訴人對系爭房屋
    之查封是否發生查封效力？上訴人得否請求塗銷系爭房屋之所有權移轉及抵押
    權設定登記？茲分述如下：
  (一)上訴人對系爭房屋之查封已發生查封效力：
    1.按查封不動產之方法有揭示、封閉或追繳契據，強制執行法第七十六條第一項
      定有明文。而所謂揭示，係指將查封不動產之事實，於不動產所在地公告週知
      而言，至查封揭示公告之張貼處所，法律未設明文，如同一棟大樓同時查封五
      戶，五戶門牌號碼均記載在同一張查封公告時，亦非必須於每戶建物均張貼查
      封公告，執行法院可斟酌實際情形為之，只要能達到公告週知，防止債務人處
      分或設定負擔之目的即可，亦不以查封標的物所有人或占有人知悉查封之事實
      為要件。經查：系爭房屋及同棟大樓即門牌號碼台北市○○區○○路七九號三
      樓之三、四樓、四樓之二、四樓之三共五戶房屋於八十六年六月四日經執行債
      權人即本件上訴人指封，並經原法院執行處書記官實行查封，製有執行筆錄一
      份可稽，該查封筆錄並載明已當場揭示（見原法院八十六年度執全字第七三二
      號假扣押卷《下稱系爭假扣押卷，影印附於本院卷》第二二頁），證人即執行
      該查封程序之書記官趙彩彤（原名趙惠蓮）亦於原審到庭結證稱：「‧‧‧查
      封標的如指封切結書共五戶，慣例上五戶只有一張封條，貼在哪裡我不記得了
      ，但封條上有載明每一戶要查封的建物門牌號碼，因本件有三樓及四樓之房屋
      ，我可能在三樓及四樓處各貼上一張封條，至於四樓貼在哪一戶我不記得了，
      但當時我各戶都有按門鈴，每戶均不在家」等語（見原審卷第一０三頁、第一
      ０四頁）；顯見系爭房屋之查封程序確已完成揭示；且上開查封標的中，三樓
      之三房屋所有人林素真曾於八十六年六月十七日檢附其於八十六年六月十日申
      請之土地及建物登記謄本，以其為該房地所有權人為由，聲請撤銷假扣押，有
      該聲請狀附卷可稽  (見系爭假扣押卷第三十頁至第三五頁)，足認林素真當時
      即已知悉上開查封情事，其於原審到庭證稱：伊不知道伊房子有無被查封云云
      ，顯與事實不符，委不足採。該查封揭示應已達公告週知之目的，要無庸疑。
    2.雖證人劉正平於原審證稱：伊於八十六年四月間搬進系爭房屋居住，並未看見
      封條，且伊每天都是乘坐電梯上樓，經過四樓其他三戶，亦未看見封條云云。
      惟劉正平為被上訴人甲○之夫，本身即為利害關係人，其證詞已難期客觀真實
      ；且查封公告之揭示，並無必須揭示於查封標的之明文，亦不以查封標的物所
      有人或占有人知悉查封之情事為要件，縱被上訴人不知系爭房屋於八十六年六
      月四日遭上訴人查封之情屬實，仍不影響查封之效力。
    3.又查封為公法上之強制處分行為，不以登記為生效要件，查封完畢，即生效力
      ，任何人均受其拘束，應無土地法第四十三條規定之適用 (七十一年度台上字
      第四四一九號判決要旨參照) 。查原法院於八十六年六月四日完成系爭房屋之
      查封程序後，於翌日以函囑託台北市建成地政事務所辦理查封登記，惟系爭房
      屋已於八十六年六月五日完成所有權移轉登記予被上訴人甲○所有，並於同日
      為另被上訴人上海商銀設定抵押權登記，致該地政事務所於同年六月十日收受
      原法院之囑託登記時，因系爭房屋已非上訴人之債務人蔡懷香所有，致函復原
      法院民事執行處無從辦理限制登記等情，有原法院八十六年六月五日士院仁執
      全簡字第七三二號函、台北市建成地政事務所八十六年七月八日北市建地一字
      第八六六Ｏ九九Ｏ四ＯＯ號函各一件在卷足憑 (見系爭假扣押卷第二三頁、第
      四三頁) ；然因不動產之查封，不以登記為生效要件，一經完成揭示，即生查
      封效力，故系爭房屋之查封雖未辦理查封登記，仍與查封效力無涉，應認系爭
      房屋之查封，於八十六年六月四日完成查封揭示時即已發生效力。
  (二)上訴人得請求塗銷系爭房屋之所有權移轉及抵押權設定登記：
    1.按不動產物權依法律行為而取得、設定、喪失及變更者，非經登記，不生效力
      。所謂登記，係指完成其程序記入登記簿而言。僅聲請登記而未記入登記簿者
      ，登記效力尚未發生，因之，其物權得喪變更之效力，尚未完成。又按不動產
      實施查封後，就查封物所為移轉、設定負擔或其他有礙執行效果之行為，對於
      債權人不生效力，強制執行法第一百十三條、第五十一條二項定有明文。故不
      動產物權之移轉，在法院實施查封前，雖已聲請登記，但尚未完成至查封後始
      登記完成者，尚不得據以對抗債權人，債權人即非不得訴請法院塗銷其登記 (
      最高法院六八年度台上字第三Ｏ七九號判例參照) 。查系爭房屋於八十六年六
      月四日發生查封效力，已如前述，而被上訴人甲○就系爭房屋之所有權移轉及
      另被上訴人上海商銀就系爭房屋所設定之抵押權，均於同年六月五日始完成登
      記，此有該建物登記謄本附卷可按，並為兩造所不爭執，縱被上訴人等二人就
      系爭房屋所為之所有權移轉及抵押權設定登記之聲請均於查封效力發生之前，
      揆諸上開法文及判例意旨，仍不得據以對抗上訴人所為之查封效力，上訴人訴
      請被上訴人等二人分別塗銷系爭房屋之所有權移轉及抵押權設定登記，即屬有
      據。
    2.雖被上訴人甲○辯稱：伊與出賣人於八十年十一月間即已就系爭房屋簽訂預售
      屋買賣契約，出賣人於八十四年間即已取得使用執照，惟因出賣人與合建人之
      內部糾紛，出賣人遲至八十六年四月間方履行交屋及移轉所有權予伊之義務，
      伊因信賴系爭房屋之登記而為價款之給付，故伊取得系爭房屋之所有權登記應
      受土地法第四十三條之保護，方符利益衡量原則云云，並提出最高法院五十年
      度台上字第九二九號判例為其立論依據。惟按土地法第四十三條所謂依本法所
      為之登記有絕對之效力，係為保護第三人起見，將登記事項賦予絕對真實之公
      信力，以保護因信賴登記而為所有權移轉登記之第三人。在第三者信賴登記而
      取得土地權利之前，真正權利人既仍得對登記名義人主張登記原因之無效或撤
      銷，提起塗銷登記之訴，自不得據以除斥真正之權利 (最高法院三九年度台上
      字第一一Ｏ九號判例意旨參照) 。本件被上訴人甲○自承：因與出賣人於八十
      年間簽訂系爭房屋之預售屋買賣契約，而受讓系爭房屋之所有權移轉等情；則
      系爭房屋買賣契約既屬預售屋買賣契約之性質，該買賣契約簽訂時，系爭房屋
      必未建造完成，自無所謂依土地法第四十三條所為之登記，嗣被上訴人甲○於
      八十六年六月五日完成系爭房屋之所有權移轉登記，並給付出賣人房屋價款，
      均係依上開買賣契約履行其買受人之義務，並非信賴系爭房屋登記所為之移轉
      登記，自無土地法第四十三條規定之適用。至最高法院五十年度台上字第九二
      九號判例意旨所稱：「．．．故第三人信賴登記而聲請所有權移轉登記，縱令
      嗣經法院查封而對於查封後始辦妥移轉登記，執行債權人亦不得對之主張債務
      人無權處分，而認第三人尚未取得所有權．．．」等語，係就第三人信賴登記
      而受保護所持之見解，僅係表明執行債權人於第三人因信賴土地法登記所為移
      轉所有權登記時，不得任意否認第三人為所有權人，並非肯認執行債權人不得
      對之訴請塗銷所有權移轉登記；而第三人依土地法所為之所有權移轉登記，於
      債權人未依法訴請塗銷登記之前，其登記仍不失其效力，並非不得提起第三人
      異議之訴，乃實務上一致之見解 (最高法院五十年度台上字第九六號判例意旨
      參照) 。被上訴人甲○並非信賴登記而為所有權移轉之第三人，已如前述，上
      開最高法院五十年度台上字第九二九號判例意旨自難為被上訴人甲○有利之認
      定。縱被上訴人甲○因系爭房屋之所有權移轉登記違反查封效力，經判決塗銷
      登記而受有無法取得系爭房屋所有權之損害，亦屬出賣人依據買賣契約對於被
      上訴人甲○所應負之買賣標的物權利瑕疵擔保責任之範圍，被上訴人甲○並非
      不得據以請求損害賠償，究難謂本院貫徹查封效力所為塗銷所有權移轉登記之
      判決有何違反利益衡量原則可言。故被上訴人甲○所辯應受信賴利益之保護，
      方符利益衡量原則云云，要無足取。
    3.至另被上訴人上海商銀雖辯稱：伊現場估價時未見封條，伊與甲○信賴登記，
      雙方長期均踐履契約義務，應受保護云云。惟查：被上訴人上海商銀之訴訟代
      理人陳淑敏於原審自承其至系爭房屋現場估價之日期為八十六年四月二十二日
      等語  (見原審卷第四二頁)，則當時系爭房屋尚未實施查封，自無查封公告揭
      示；且其同意貸款予被上訴人甲○時，系爭房屋尚未完成所有權移轉登記予甲
      ○所有，被上訴人上海商銀自無所謂應受信賴登記保護之餘地，所辯委不足採
      。
    4.又按民法第一百四十八條係規定行使權利，不得以損害他人為主要目的，若當
      事人行使權利，雖足使他人喪失利益，而苟非以損害他人為主要目的，即不在
      該條所定範圍之內  (最高法院四五年度台上字第一Ｏ五號判例意旨參照)。本
      件上訴人因對訴外人蔡懷香有新台幣  (下同)四千四百七十萬元本金及利息債
      權存在，乃向原法院聲請就蔡懷香所有之財產於上開債權範圍內裁定准予假扣
      押，並據以查封系爭房屋，係依法定程序保全其權利，並非以損害被上訴人等
      為主要目的，縱足使被上訴人等之權益受損，亦無權利濫用之情事。雖被上訴
      人甲○復辯稱：上訴人於八十六年八月間即接獲原法院於八十六年八月十九日
      檢送台北市建成地政事務所八十六年八月八日北市建第一字第八六六一一三九
      四ＯＯ號函影本，命上訴人於五日內起訴，而上訴人竟遲至九十年七月二十日
      始提起本訴請求塗銷系爭房屋之登記，任由權利閒置數年，並坐視伊因不知情
      而按月繳交貸款約二百六十萬元，上訴人顯已構成權利濫用及違反誠信原則云
      云。惟查：上訴人接獲原法院上開限期起訴之函令後，即於八十六年八月二十
      八日對其債務人蔡懷香等人起訴，並於同年九月三日具狀將其起訴之事實陳報
      原法院，此有陳報狀一件在卷可按  (見系爭假扣押卷第六十頁)，嗣上訴人對
      蔡懷香等人之清償借款訴訟經最高法院於八十八年九月十日判決上訴人勝訴，
      並於同年十月一日確定，此有上開判決書節本及確定證明書等影本附卷可稽 (
      見原審卷第九二頁至第九五頁) ，顯見上訴人並無任令其權利閒置之情事。況
      查封效力之發生，不以登記為要件，則上訴人對於系爭房屋之查封程序既於八
      十六年六月四日即已完成，縱因尚未訴請塗銷被上訴人甲○之所有權移轉登記
      而無法辦理查封登記，仍不影響上訴人對系爭房屋之查封效力，故上訴人當時
      並無訴請塗銷登記之必要；嗣上訴人對其債務人蔡懷香清償借款之判決勝訴確
      定後，得據以強制執行蔡懷香之財產時，因有提起塗銷系爭房屋所有權移轉及
      抵押權設定登記訴訟之實益，乃提起本訴，自難認上訴人有何權利濫用及違反
      誠信原則之情形。至被上訴人甲○縱已向另被上訴人上海商銀繳交貸款二百六
      十萬元屬實，亦屬其對另被上訴人上海商銀間依借貸契約所應負之繳交貸款義
      務，核與上訴人是否訴請塗銷登記無涉，是被上訴人甲○此部分辯解，亦無足
      採。
四、綜上所述，上訴人本於執行債權人之身分，對於系爭房屋聲請假扣押，經原法院
    執行處於八十六年六月四日當場揭示完畢，即已發生查封效力，而被上訴人甲○
    及上海商銀均於同年六月五日始就系爭房屋分別辦妥所有權移轉及抵押權設定登
    記，則被上訴人等上開登記均違反查封效力，上訴人提起本訴，請求塗銷被上訴
    等就系爭房屋所為之所有權移轉登記及抵押權設定登記，即屬正當。此部分原審
    為上訴人敗訴之判決，尚有未洽，上訴意旨指摘原判決此部分不當，求予廢棄改
    判，為有理由，應予准許。爰由本院將原判決關於此部分予以廢棄改判，如主文
    第二項所示。
五、本件為判決基礎之事證已臻明確，本院經逐一審酌兩造歷審所提攻擊、防禦方法
    ，均與前開論斷結果無礙，爰不再一一論述，並此敘明。
六、據上論結，本件上訴為有理由，依民事訴訟法第四百五十條、第七十八條、第八
    十五條第一項後段，判決如主文。
中　　　華　　　民　　　國　　九十一　　年　　　五　　　月　　二十八  　日
　　　　　　　　　　　　　　　民事第十六庭
                          　　　　審判長法  官　阮  富  枝
                          　　　　　　　法  官　林  麗  玲
                          　　　　　　　法  官　吳  麗  惠
右正本係照原本作成。
被上訴人共同上訴利益合併計算逾新台幣一百五十萬元者，如不服本判決，應於收受
送達後二十日內向本院提出上訴書狀，其未表明上訴理由者，應於提出上訴後二十日
內向本院補提理由書狀（均須按他造當事人之人數附繕本）上訴時應提出委任律師或
具有律師資格之人之委任狀；委任有律師資格者，另應附具律師及格證書及釋明委任
人與受任人有民事訴訟法第四百六十六條之一第一項但書或第二項（詳附註）所定關
係之釋明文書影本。
上訴人不得再上訴。
中　　　華　　　民　　　國　　九十一　　年　　　五　　　月　　二十九  　日
　　　　　　　　　　　　　　　　　　　　書記官  陶  美  玲
附註：
民事訴訟法第四百六十六條之一（第一項、第二項）：
對於第二審判決上訴，上訴人應委任律師為訴訟代理人。但上訴人或其法定代理人具
有律師資格者，不在此限。
上訴人之配偶、三親等內之血親、二親等內之姻親，或上訴人為法人、中央或地方機
關時，其所屬專任人員具有律師資格並經法院認為適當者，亦得為第三審訴訟代理人
。
